臺灣高等法院刑事判決
109年度上訴字第3354號
上  訴  人  
即  被  告  彭劭琦



上列上訴人即被告因詐欺案件，不服臺灣新北地方法院109年度
審訴緝字第24號，中華民國109年4月24日第一審判決（起訴案號
：臺灣新北地方檢察署108年度偵字第18237、33885號），提起
上訴，本院判決如下：
    主  文
原判決撤銷。
彭劭琦犯三人以上共同詐欺取財罪，累犯，處有期徒刑壹年壹月
。未扣案之犯罪所得新臺幣壹萬捌仟元沒收，於全部或一部不能
沒收或不宜執行沒收時，追徵其價額。
    事  實
一、彭劭琦與邱啓銘（邱啓銘所犯三人以上共同詐欺取財罪犯行
    ，業經原審法院以108年度審訴字第2256號判決判處罪刑確
    定）與真實姓名、年籍不詳、綽號「阿均」之成年男子（下
    稱「阿均」）所組成之某詐欺集團，共同意圖為自己不法之
    所有，基於三人以上共同詐欺取財之犯意聯絡，彭劭琦擔任
    出面向被害人取款之車手，邱啓銘則係指揮之車手頭，負責
    向車手收取款項（俗稱收水）後轉交「阿均」。該詐欺集團
    某不詳成員於民國108年3月18日10時許，去電林葉寶玉，誆
    稱：其子因替人作保，現因欠款未還遭人帶走云云，致林葉
    寶玉陷於錯誤，依該不詳成員指示，前往新北市○○區○○路0
    段000號之永豐商業銀行樹林分行，提領現金新臺幣（下同
    ）38萬元後，於同日10時59分許，將該款項放置在新北市○○
    區○○路0段000號旁後，彭劭琦即依該詐欺集團某不詳成員之
    電話指示，前往上址取款後，旋與邱啓銘在新竹縣竹東鎮某
    麥當勞附近碰面，彭劭琦自前開贓款中拿取現金1萬8千元做
    為報酬後，將餘款交予邱啓銘，邱啓銘亦從中拿取現金4千
    元做為報酬後，再將餘款轉交「阿均」。嗣林葉寶玉察覺有
    異，始知受騙，乃報警處理，為警循線查悉上情。
二、案經林葉寶玉訴由新北市政府警察局樹林分局報告臺灣新北
    地方檢察署檢察官偵查起訴。
    理  由
一、證據能力部分
  ㈠按被告以外之人於審判外之言詞或書面陳述，雖不符刑事訴
    訟法第159條之1至第159條之4之規定，而經當事人於審判程
    序同意作為證據，法院審酌該言詞陳述或書面陳述作成時之
    情況，認為適當者，亦得為證據；當事人、代理人或辯護人
    於法院調查證據時，知有第159條第1項不得為證據之情形，
    而未於言詞辯論終結前聲明異議者，視為有前項之同意；刑
    事訴訟法第159條之5定有明文。查本判決下列認定事實所引
    用之被告以外之人於審判外所為之供述證據資料（包含人證
    與文書證據等證據），公訴人、上訴人即被告彭劭琦對本院
    提示之卷證，均表示對於證據能力沒有意見而不予爭執，且
    迄至言詞辯論終結前亦未再聲明異議，本院審酌上開證據資
    料製作時之情況，尚無違法不當或證明力明顯過低之瑕疵，
    亦認以之作為證據，應屬適當。
  ㈡本判決下列認定事實所引用之非供述證據，並無證據證明係
    公務員違背法定程序取得之證據，且與本件待證事實具有自
    然之關聯性，均得作為證據。
二、認定事實所憑之證據及理由
    上開犯罪事實，迭據被告於警詢、偵查、原審及本院審理時
    坦承不諱（見偵查卷第9至13、53至57頁，原審審訴緝字卷
    第122、129頁），核與同案被告邱啓銘於偵查中、證人即告
    訴人林葉寶玉於警詢中、證人黃鉦鈞於偵查中之證述情節相
    符（見偵查卷第19、20、53至57、91至95頁），並有監視器
    錄影畫面翻拍照片13張及監視器錄影檔光碟1片等存卷可考
    （見偵查卷第27至33頁及證物袋）。是依上述補強證據已足
    資擔保被告上開任意性自白與事實相符，應可採信。本件事
    證明確，被告確實有為事實欄一所載三人以上共同詐欺取財
    之犯行，堪予認定。
三、論罪
  ㈠核被告所為，係犯刑法第339條之4第1項第2款之三人以上共
    同詐欺取財罪。
  ㈡按共同正犯之意思聯絡，不限於事前有所協議，其於行為當
    時，基於相互之認識，以共同犯罪之意思參與者，亦無礙於
    共同正犯之成立（最高法院73年台上字第1886號判例意旨參
    照）；若共同實施犯罪行為之人，在共同意思範圍內，各自
    分擔犯罪行為之一部，相互利用他人之行為，以達其犯罪之
    目的，其成立不以全體均參與實施犯罪構成要件之行為為要
    件；參與犯罪構成要件之行為者，固為共同正犯；以自己共
    同犯罪之意思，參與犯罪構成要件以外之行為，或以自己共
    同犯罪之意思，事前同謀，而由其中一部分人實行犯罪之行
    為者，亦均應認為共同正犯，使之對於全部行為所發生之結
    果，負其責任。蓋共同正犯，於合同意思範圍內，組成一共
    犯團體，團體中任何一人之行為，均為共犯團體之行為，他
    共犯均須負共同責任，初無分別何一行為係何一共犯所實施
    之必要（最高法院88年度台上字第2230號、92年度台上字第
    2824號判決意旨參照）。查本件詐欺取財犯罪型態，係需由
    多人縝密分工方能完成之集團性犯罪，故詐欺集團成員彼此
    間雖因分工不同而未必均認識或確知彼此參與分工細節，然
    既參與該詐欺集團取得告訴人財物之全部犯罪計劃之一部分
    行為，相互利用其一部行為，以共同達成不法所有之犯罪目
    的，未逾越合同意思之範圍。從而，被告自均應對其參與期
    間所發生詐欺之犯罪事實，共負其責。是被告與同案被告邱
    啓銘、「阿均」及其他詐欺集團不詳成員間，有犯意聯絡及
    行為分擔，應論以共同正犯。
  ㈢被告前於105年間，因施用毒品案件，經臺灣桃園地方法院以
    105年度桃簡字第566號判決，判處有期徒刑2月確定，嗣於1
    05年12月30日易科罰金執行完畢，此有本院被告前案紀錄表
    1份在卷可憑。其於有期徒刑執行完畢5 年內故意再犯本案
    有期徒刑以上之罪，固屬累犯。惟參酌司法院釋字第775號
    解釋意旨，考量被告構成累犯之犯罪紀錄，與本案罪名、犯
    罪類型並不相同，且所侵害之法益、對社會之危害程度，亦
    有相當差別，認無需依刑法第47條第1項規定加重其最低本
    刑，以符罪刑相當原則及比例原則。
四、上訴之判斷
    原審認被告罪證明確，而予依法論科，固非無見。惟科刑判
    決旨在實現刑罰權之分配正義，故法院對有罪被告之科刑判
    決，應符合罪刑相當之原則，使輕重得宜，罰當其罪，以契
    合社會之法律感情，此所以刑法第57條明定科刑時應審酌一
    切情狀，尤應注意該條所列10款事項以為科刑輕重之標準，
    而刑法第57條第10款規定「犯罪後之態度」，自應包括犯人
    犯罪後，因悔悟而力謀恢復原狀或賠償被害人之損害等情形
    在內。查本件被告與告訴人業已達成和解乙節，有本院109
    年度附民字第427號和解筆錄1份附卷可憑（見本院卷第129
    、130頁）。原審未及審酌被告與告訴人成立和解之犯罪後
    態度而為科刑，顯有未合。故被告執此提起上訴，請求從輕
    量刑，尚屬有理由，自應由本院將原判決撤銷改判，另為適
    法之諭知。
五、科刑審酌事項
　　爰審酌被告正值青壯，不思以正當管道賺取金錢，竟貪圖拿
    取詐騙贓款所得之報酬，擔任詐欺集團取款車手，助長詐欺
    集團財產犯罪之風氣，致告訴人受有財產上之損失，顯見其
    法治觀念甚為淡薄，所為應予非難；惟考量被告於詐欺集團
    內之分工角色，雖非居於主導地位，然其所為對告訴人造成
    之財產損失非輕，及其素行、犯罪之動機、目的、手段、情
    節，兼衡其於警詢時自陳高中畢業之智識程度、家庭經濟狀
    況貧寒之生活狀況（見偵查卷第7頁）及其犯罪後坦承犯行
    知所悔悟，且於本院審理時終能與告訴人達成和解等一切情
    狀，改量處如主文第2項所示之刑。
六、沒收
  ㈠按犯罪所得之沒收、追繳或追徵，在於剝奪犯罪行為人之實
    際犯罪所得（原物或其替代價值利益），使其不能坐享犯罪
    之成果，以杜絕犯罪誘因，可謂對抗經濟、貪瀆犯罪之重要
    刑事措施，性質上屬類似不當得利之衡平措施，重點置於所
    受利得之剝奪，然苟無犯罪所得，自不生利得剝奪之問題，
    固不待言，至2 人以上共同犯罪，關於犯罪所得之沒收、追
    繳或追徵，倘個別成員並無犯罪所得，且與其他成員對於所
    得亦無事實上之共同處分權時，同無「利得」可資剝奪，特
    別在集團性或重大經濟、貪污犯罪，不法利得龐大，一概採
    取絕對連帶沒收、追繳或追徵，對未受利得之共同正犯顯失
    公平。此與犯罪所得作為犯罪構成（加重）要件類型者，基
    於共同正犯應對犯罪之全部事實負責，則就所得財物應合併
    計算之情形，並不相同。有關共同正犯犯罪所得之沒收、追
    繳或追徵，最高法院向採之共犯連帶說，業經最高法院104
    年度第13、14次刑事庭會議決議不再援用、供參考，並改採
    沒收或追徵應就各人所分得者為之之見解。又所謂各人「所
    分得」，係指各人「對犯罪所得有事實上之處分權限」，應
    視具體個案之實際情形而定：倘若共同正犯各成員內部間，
    對於不法利得分配明確時，固應依各人實際分配所得沒收；
    然若共同正犯成員對不法所得並無處分權限，其他成員亦無
    事實上之共同處分權限者，自不予諭知沒收；至共同正犯各
    成員對於不法利得享有共同處分權限時，則應負共同沒收之
    責。至於上揭共同正犯各成員有無犯罪所得、所得數額，係
    關於沒收、追繳或追徵標的犯罪所得範圍之認定，因非屬犯
    罪事實有無之認定，並不適用「嚴格證明法則」，無須證明
    至毫無合理懷疑之確信程度，應由事實審法院綜合卷證資料
    ，依自由證明程序釋明其合理之依據以認定之（最高法院10
    4年度台上字第3604號判決意旨參照）。
  ㈡再者，基於「任何人不得保有不法行為之獲利」原則，對於
    因犯罪造成之財產利益不法流動，應藉由「沒收犯罪利得」
    法制，透過類似不當得利之衡平措施，使之回歸犯罪發生前
    的合法財產秩序狀態。從而若被害人因犯罪受害所形成之民
    事請求權實際上已獲全額滿足，行為人亦不再享有因犯罪取
    得之財產利益，則犯罪利得沒收之規範目的已經實現，自無
    庸宣告犯罪利得沒收、追徵。惟若被害人就全部受害數額與
    行為人成立調（和）解，然實際上僅部分受償者，其能否確
    實履行償付完畢既未確定，縱被害人日後可循民事強制執行
    程序保障權益，因刑事訴訟事實審判決前，尚未實際全數受
    償，該犯罪前之合法財產秩序狀態顯未因調（和）解完全回
    復，行為人犯罪利得復未全數澈底剝奪，則法院對於扣除已
    實際給付部分外之其餘犯罪所得，仍應諭知沒收、追徵，由
    被害人另依刑事訴訟法第473條第1項規定聲請發還，方為衡
    平（最高法院108年度台上字第672號判決意旨參照）。
  ㈢查被告本件犯罪所得為1萬8千元乙節，業據被告供承在卷（
    見偵查卷第9至11、54頁）。其固已與告訴人以38萬元達成
    和解，然因約定自110年9月起分期賠償，迄未開始給付等情
    ，有上開和解筆錄可參（見本院卷第129、130頁）。故被告
    承諾賠償告訴人之和解金額雖超出其實際犯罪所得甚多，然
    其上開犯罪所得迄未實際合法發還告訴人，且未扣案，揆諸
    前開說明，仍應依刑法第38條之1第1項前段規定宣告沒收，
    並依同條第3項規定諭知於全部或一部不能沒收或不宜執行
    沒收時，追徵其價額。至被告嗣後如依和解條件履行，則於
    其實際償還金額之同一範圍內，既因該財產利益獲得回復，
    而與已實際發還無異，自無庸再執行該部分犯罪所得之沒收
    。
據上論斷，應依刑事訴訟法第369條第1項前段、第364條、第299
條第1項前段，判決如主文。
本案經檢察官歐蕙甄提起公訴，被告提起上訴後，經檢察官許仲
瑩到庭執行職務。
中　　華　　民　　國　　109 　年　　11　　月　　25　　日
                  刑事第十五庭  審判長法　官  劉興浪
  　　　　　　　　　　　　　　　　　　法　官  陳信旗
  　　　　　　　　　　　　　　　　　　法　官  林怡秀
以上正本證明與原本無異。
如不服本判決，應於收受送達後20日內向本院提出上訴書狀，其
未敘述上訴之理由者並得於提起上訴後20日內向本院補提理由書
（均須按他造當事人之人數附繕本）「切勿逕送上級法院」。
                                      書記官  陳采薇
中　　華　　民　　國　　109 　年　　11 　 月　　25　　日
附錄本案論罪科刑法條全文：
中華民國刑法第339條之4
犯第339條詐欺罪而有下列情形之一者，處1年以上7年以下有期
徒刑，得併科1百萬元以下罰金：
一、冒用政府機關或公務員名義犯之。
二、三人以上共同犯之。
三、以廣播電視、電子通訊、網際網路或其他媒體等傳播工具，
    對公眾散布而犯之。
前項之未遂犯罰之。